臺灣桃園地方法院民事判決　　　　　　 96年度簡上字第135號
上　訴　人　賴春樹即桃園縣立私立龍祥長期照護中心
訴訟代理人　丁○○
被上訴人　　行政院國軍退除役官兵輔導委員會桃園縣榮民服務
　　　　　　處即陳代洪之遺產管理人
法定代理人　乙○○
訴訟代理人　丙○○
上列當事人間請求給付費用事件，上訴人對於中華民國96年6 月
20日本院中壢簡易庭96年度壢簡字第209 號第一審判決提起上訴
，本院於96年11月6 日言詞辯論終結，判決如下：
    主  文
原判決（除確定部分外）關於駁回上訴人後開第二項之訴部分及
訴訟費用（除確定部分外）之裁判廢棄。
被上訴人應給付上訴人新台幣肆萬陸仟陸佰陸拾參元，及自民國
九十六年四月五日起至清償日止，按週年利率百分之五計算之利
息。
其餘上訴駁回。
第一審（除確定部分外）、第二審訴訟費用，由被上訴人負擔百
分之四十一，餘由上訴人負擔。
    事  實
甲、上訴人方面：
  一聲明：
    (一)原判決廢棄。
    (二)被上訴人應給付上訴人新台幣（下同）113,845 元，及自
      起訴狀繕本送達翌日起至清償日止，按週年利率5 ％計算
      之利息。
  二陳述：除引用原判決書之記載外，並補稱：
    (一)關於雜費部分：同意原判決計算之方式為46,250元。
    (二)關於交通費部分：安養費不含交通費，陳代洪去就醫，由
      照護中心代墊醫藥費及交通費，陳代洪係行動不便之老榮
      民，其生病赴醫，當無自己走路之理，每次就醫由照護中
      心派車，並有1 人陪伴，於契約第3 條有約定。陳代洪生
      病送醫或去醫院拿藥均有醫療費用明細等單據庭呈，收據
      共計41張，送去醫院總共39趟及買輪椅之費用，由這些醫
      療明細即可計算出陳代洪就醫之次數。而上訴人照護中心
      自龍潭醫院最短往返路徑約14公里，以計程車計錶每250
      公尺5 元計算（起跳1,250 公尺80元計算）一趟往返至少
      花費335 元，再加上半天人工陪伴（以中華民國紅十字會
      照顧服務員收費標準，4 小時為650 元），至少1 次看病
      要花985 元，上訴人以500 元計收，原審未向上訴人闡明
      應提出計算式、單據，遽行駁回此部分之訴，有嫌速斷。
    (三)關於租金的部分：
      1.安養費為23,000元，係5 人房，因陳代洪所住為兩人房
        ，故加5,000 元，為28,000元，雜費另計。嗣為鼓勵陳
        代洪可以自行走路、上廁所，曾調降3,000 元，此後都
        以25,000元計算，本件請求從93年7 月5 日計算至93年
        8 月5 日，亦以25,000元計算，
      2.陳代洪居住之房間衣櫃及抽屜遭被上訴人貼封條致不能
        使用，上訴人即有所失利益。依上訴人與陳代洪之約定
        ，該房間之租金為每月25,000元，被上訴人貼封條1 個
        月又21天 ，致上訴人損失42,500元租金之相當金額。
  三證據：除引用原審立證方法外，提出龍祥長期照護中心交通
    費計算式及依據、交通費計算式及看診等單據明細表各1 紙
    為證。
乙、被上訴人方面：
  一聲明：上訴駁回。
  二陳述：除引用原判決書之記載外，並補稱：
    (一)安養費約定為月清月結。上訴人上訴理由關於雜費部分，
      同意原判決以46,250元計算，係為錯誤認知。
    (二)陳代洪原係國防部軍事情報局臥龍營區照顧之人員，該營
      區於86年4 月3 日將陳代洪送往上訴人照護中心照護，直
      至93年6 月病危住院，於93年8 月10日病逝醫院。上訴人
      本應於93年6 月15日陳代洪離開上訴人照護中心後，即依
      約定返還押金50,000元，惟上訴人一再拖延。
    (三)上訴人提供之雜支單據不合常理，且陳代洪之照護切結書
      上「每月膳宿費貳萬捌仟元，不含各項雜費」等字，係上
      訴人事後自行加註，故該段文字屬無效加註，則依照護切
      結書第1 條約定：「每月按時繳交膳宿及各項雜費」，足
      見陳代洪與上訴人間之費用係採「統包月清月結」方式。
    (四)上訴人係經桃園縣政府同意立案之照護中心，其立案核定
      之收費上限為23,000元，上訴人收費28,000元或25,000元
      皆較23,000元為高，足證係採「統包定額」方式計繳每月
      月費。
    (五)交通費部分：榮民入院安養照護，照護中心本有陪伴照護
      之義務，上訴人請求依中華民國紅十字會照顧服務員收費
      標準給付陳代洪就醫陪伴人員等費用，於法無據。且陳代
      洪入住上訴人照護中心，費用係採統包定額付費（含各項
      費用），且上訴人接送陳代洪就醫車輛係該中心車輛，並
      非僱用計程車，上訴人羅列計程車交通費用，為無理由。
    (六)租金損失部分：
      1.陳代洪於93年6 月15日病危送醫後即未回住上訴人照護
        中心，亦未辦理保留床位。依照護切結書第5 條約定，
        辦理保留床位者，需按月繳交膳宿費。陳代洪既未辦理
        床位保留自無需負擔膳宿費用（含各項雜費每月25,000
        元）。
      2.上訴人所稱造成上訴人損失之行為，係國防部軍事情報
        局人員為避免陳代洪物品遺失，僅將陳代洪使用之櫃子
        及抽屜予以貼封條，房內床位等其餘設施皆未有妨礙，
        並未影響該房間其他床位租用。
      3.陳代洪之租金支付至93年7 月5 日，上訴人自93年6 月
        15日開始計算有錯誤。
  三證據：除引用原審立證方法外，並提出二八00部隊書函1 件
    、簽呈1 件、切結書2 件、陳代洪繳交膳宿費收據4 件、上
    訴人請款書函1 件、國防部軍事情報局書函3 件、桃園縣政
    府函1 件、被上訴人書函5 件為證。
    理  由
甲、程序事項：
壹、被上訴人之法定代理人原為謝鎚鋒，嗣於訴訟中變更為乙○
    ○，業經變更後之法定代理人乙○○於96年10月4 日具狀向
    本院聲明承受訴訟，經核於法並無不合，應予准許。
貳、被上訴人係訴外人陳代洪之遺產管理人，為原審認定在案，
    並為兩造所不爭執，故當事人名稱更正如前，併此敘明。
乙、實體事項：
壹、上訴人起訴主張：被上訴人為國軍退除役官兵陳代洪（已歿
    ）之遺產管理人，陳代洪自86年3 月28日起入住上訴人經營
    之長期照護中心照護，迄於93年8 月間死亡，積欠上訴人自
    86 年4月起至93年5 月止之雜費、交通費及代墊購買輪椅等
    費用計85,367元（66,367元＋19,000元＝85,367元），並有
    房間費用85,000元未清償，扣除陳代洪已繳之押金50,000元
    後，被上訴人應給付上訴人120,367 元等語。原審為上訴人
    全部敗訴之判決，上訴人不服，提起上訴（上訴人上訴聲明
    第一項雖為原判決廢棄，但上訴聲明第二項則僅請求被上訴
    人給付113,845 元及法定遲延利息，則未據如原審請求部分
    即屬確定，不在本件審酌範圍內）。
貳、被上訴人則以：陳代洪之照護契約收費係採月清月結制，所
    繳費用已包含雜費、交通費等各項費用，陳代洪應無欠繳情
    事。且93年7 月3 日至93年8 月3 日之費用，依照護切結書
    第5 、6 條約定，陳代洪當時已病危住院，遷離上訴人處，
    該期間不應收取費用等語資為抗辯。
參、兩造不爭執事項：
  一陳代洪為國防部軍事情報局臥龍營區照顧之國軍退除役官兵
    ，自86年4 月3 日起入住上訴人之長期照護中心，由訴外人
    莊正才代理簽立入住照護之切結書（下稱照護切結書），約
    定照護費用每月28,000元，並繳交押金50,000元。嗣陳代洪
    於93年6 月15日因病住院就醫，93年6 月23日國防部軍事情
    報局臥龍營區人員甲○○等人至上訴人照護中心取走陳代洪
    部分物品及金錢，並將陳代洪房間內衣櫃、抽屜貼封紙條，
    至93年8 月6 日甲○○等人再至上訴人照護中心撕下貼封紙
    條，清點取走陳代洪全部物品，嗣陳代洪於96年8 月10日死
    亡。
  二陳代洪於86年4 月3 日入住上訴人照護中心時原約定每月照
    護費28,000元，嗣於89年5 月間合意降為25,000元。陳代洪
    繳至93年7 月4 日止（收據記載「玖拾參年陸月伍日起至柒
    月伍日止壹個月」，惟以月計算，末日應為7 月4 日），故
    自93年7 月5 日起未繳納。
肆、兩造之爭點：
  一陳代洪每月繳納之費用28,000元或25,000元有無包含雜費、
    送醫交通費等各項費用？
  二陳代洪積欠之費用為何？
伍、本院判斷：
  一陳代洪每月繳納之費用28,000元或25,000元有無包含雜費、
    送醫交通費等各項費用？
    (一)查依陳代洪之照護切結書第1 條內容「每月按時繳交膳宿
      費及各項雜費。」，將膳宿費及雜費分別記載，有照護切
      結書在卷可稽（見本院卷第64-65 頁）。又據被上訴人所
      提出陳代洪自86年4 月3 日至93年7 月4 日繳費之收據，
      其中有定型化收據，將膳宿費、雜費、交通費、特殊護理
      費等分別列項，以手寫記載「…每月膳宿費28,000元…」
      ；而大部分非定型化手寫收據均記載「收到陳代洪餐費房
      租金…」（89年5 月以前為每月28,000元，其後為每月
      25,000元），有收據57紙在卷可稽（見原審卷第171-227
      頁）。由上記載足見最初之28,000元及其後之25,000元，
      均指膳宿費而言，並不包括其他費用。
    (二)又陳代洪入住上訴人之照護中心，每月膳宿費28,000元，
      其他雜費要自己支付，膳宿費28,000元的範圍包含吃、住
      ，其他費用另外算等情，業據證人即代理陳代洪簽立照護
      切結書之莊正才於本院準備程序證述明確（見本院卷第10
      9-111 頁），核與上揭照護切結書及繳費收據之記載相符
      ，莊正才證言堪信為真實。
    (三)被上訴人雖以國防部提供之照護切結書第1 條並無「每月
      膳宿費貳萬捌仟元，不包含各項雜費」之記載字句，及桃
      園縣政府核定之收費上限為23,000元等情，抗辯上訴人收
      費28,000元或25,000元係「統包定額」，包含雜費、交通
      費等各項費用云云。惟查：
      1.依照護切結書第1 條「每月按時繳交膳宿及各項雜費」
        之記載及繳費收據之內容，已堪認28,000元或其後25,0
        00元均指膳宿費而言，已如前述。上訴人所提出陳代洪
        之照護切結書第1 條旁加註「每月膳宿費貳萬捌仟元，
        不包含各項雜費」之記載（見本院卷第64頁），與切結
        書第1 條本文內容及繳費收據記載之事實相符，可確認
        為陳代洪與上訴人之合意約定。
      2.又上訴人照護中心收費23,000元，係5 人房，因陳代洪
        居住2 人房故加5,000 元等情，已據上訴人陳述在卷。
        衡諸照護中心依房型不同收費有高低，乃屬合理，而陳
        代洪有財產積蓄，選擇環境較佳之2 人房居住，自屬常
        情，且陳代洪與上訴人間既有膳宿費28,000元約定之合
        意，縱事後再於照護切結書上特別註記「膳宿費28,000
        元，不含雜費」之記載，亦無礙照護切結書之真正及效
        力。被上訴人辯稱上開加註文字係無效記載，陳代洪之
        照護費用係採「統包定額」，包含雜費及各項費用云云
        ，委無可採。
      3.再被上訴人抗辯上訴人收費28,000元或25,000元皆較桃
        園縣政府核定之收費上限23,000元為高一節，查上訴人
        為立案之照護中心，雖受桃園縣政府之管理監督，惟收
        費標準依房型、設備不同而定，已如前述，況如上訴人
        指稱其為長期照護中心，所收患者均為重症病人，與安
        養中心之照護型式不同，核與常情無違。則縱桃園縣政
        府有核定安養中心之收費標準，然本件陳代洪居住2 人
        房，費用標準自較基本5 人房型為高，自不能以此遽認
        陳代洪給付之費用係「統包定額」之收費方式。況桃園
        縣政府核定收費標準，乃對立案安養中心之行政管理，
        不影響上訴人與陳代洪間私契約之效力。被上訴人以此
        抗辯陳代洪之費用係採「統包定額」方式計繳月費，亦
        無可採。
    (四)綜上，上訴人主張陳代洪每月繳納之膳宿費，不包括雜費
      、交通費等各項費用，已盡舉證責任，被上訴人雖抗辯陳
      代洪之安養費用係採「統包定額」之方式計費，惟未能舉
      證以實其說，自應認上訴人主張為真正。
  二陳代洪積欠之費用為何？
    (一)雜費部分：
      按依陳代洪之照護切結書第1 條約定，陳代洪每月應按時
      繳交膳宿費及各項雜費（見本院卷第64頁），而就雜費之
      計算標準並未有明文約定。查陳代洪為中風臥病老人，居
      住照護中心，除吃、住外，有紙尿布、日常用品等支出，
      係屬必要，依上訴人自承其雜費收費標準一開始是以實際
      支出數額為準，於86年5 、6 月間為了方便計算故改成每
      月3,000 元，3,000 元不包含車資；自87年開始，因為陳
      代洪健康狀況比較不好，所以調降成一整年3,000 元等語
      （見原審卷第264 頁），足見雜費之收費標準已經由原先
      之「依實際支出數額計付」自86年5 、6 月間合意變更為
      「每月3,000 元」，於87年間更降為「每年3,000 元」。
      則依上開標準計算，陳代洪自86年4 月起至93年5 月止應
      付之雜費應為46,250元（計算詳如附表一）。
    (二)交通費用部分：
      1.依陳代洪之照護切結書第3 條：「患者住院期間（指居
        住安養中心期間）若有身體狀況需前往醫院治療時，得
        由安養中心電話通知親友送往醫院治療，待病情穩定適
        於療養時返回。」之約定，可見上訴人之照護中心並無
        派車及陪伴患者至醫院治療之義務。則上訴人提供交通
        及人力陪伴患者就醫，需多支付人力物力，此類費用由
        患者自行負擔，向患者收取費用亦屬合理。本件由照護
        切結書第1 條將膳宿費及雜費分別記載，再於第3 條約
        定由親友送醫之內容觀之，上訴人主張雜費不包含交通
        費及陪伴人員費用，應可採取。
      2.查陳代洪因中風入住上訴人照護中心，而由證人莊正才
        代理簽立入住切結書，已據證人莊正才證述在卷（見本
        院卷第110 頁）。是陳代洪既係中風之老榮民，則其外
        出就醫自需交通接送及有人陪伴自屬當然。陳代洪至敏
        盛綜合醫院就醫計38次及購買輪椅1 台，有上訴人提出
        之醫療費用收據40張、輪椅收據1 張、醫療檢查單2 紙
        在卷可稽（見原審卷第20-32 頁），而陳代洪去醫院之
        費用係由上訴人照護中心代墊費用，亦據證人莊正才證
        述在卷（見本院卷第109 頁）。上訴人主張陳代洪每次
        就醫由照護中心派車，並有1 人陪伴，由照護中心至敏
        盛綜合醫院龍潭分院最短往返路徑約14公里，以計程車
        計錶每25 0公尺5 元計算（起跳1,250 公尺80元計算）
        一趟往返至少花費335 元，再加上半天人工陪伴（以中
        華民國紅十字會照顧服務員收費標準，4 小時為650 元
        ），至少1 次看病要花985 元，上訴人以1 次500 元計
        收費用，尚稱合理。則上訴人派車接送及1 人陪伴陳代
        洪就醫38次，應收費用19,000元（500 元38次＝19,0
        00元），另上訴人代墊陳代洪購買輪椅1 台4,800 元，
        有收據1 紙在卷可稽（見原審卷第31頁），合計費用為
        23,800元。
    (三)租金損失部分：
      1.按一般常情，住院醫療本即期待康復出院返家，本件依
        陳代洪照護切結書第5 條約定「住醫院期間辦理退出本
        院者未滿1 個月以10天為限，10天以下視同半個月計算
        費用，10天以上以1 個月計算。」，係就於醫院住院期
        間」辦理退院（照護中心）終止契約者之費用計算標準
        ，故若無辦理退院終止契約者，照護契約仍存續，上訴
        人當然有保留床位義務。至同條後段括弧記載「若辦理
        保留本院床位者，需按月繳交膳宿費」，應係指未辦理
        退院者仍需繳費而言，非而指需特別辦理保留床位之意
        ，蓋契約既仍存續，應無特別辦理保留床位之必要。
      2.查陳代洪於93年6 月15日因病住院就醫，於93年6 月23
        日國防部軍事情報局臥龍營區甲○○等人至上訴人照護
        中心取走陳代洪部分物品及金錢，並將陳代洪房間內衣
        櫃、抽屜貼封紙條，禁止其他人開櫃使用等情，業據證
        人甲○○於本院證述：「因陳代洪剛住院神智不清，後
        來神智清楚時，我與其他營區管理幹部及自治會幹部4
        個人過去看他，他要我們去龍祥照護中心去幫他拿證件
        ，並說他在龍祥照護中心的櫃子有錢，請我們幫忙處理
        ，櫃子要上鎖。我們當天立刻就去龍祥照護中心，我們
        會同龍祥照護中心的人去開陳代洪的櫃子，才發現櫃子
        的現款好幾十萬元，且有存摺，存款有好幾百萬元，且
        有金飾。因是下午，我們要趕回營區，我們就拿一部分
        現款、證件，有寫清冊簽名，由雙方留存。剩下的東西
        ，因鎖很薄弱，故臨時拿一張紙寫封條，不讓其他人去
        拿開櫃子，我們就離開。」等語在卷（見本院卷第124
        頁）。是甲○○僅係受陳代洪之託至上訴人照護中心拿
        證件及金錢，顯見當時並無預見陳代洪會死亡，且預期
        陳代洪康復時會再返回安養中心，而因陳代洪尚有貴重
        財物及物品存放照護中心，甲○○以封條禁止其他人使
        用櫃子、抽屜或拿取陳代洪物品，自有保留床位之意。
        嗣甲○○等人於陳代洪死亡（93年8 月10日）前之93年
        8 月6 日再至上訴人照護中心撕下貼封之紙條，清點取
        走陳代洪全部個人物品，依上訴人主張，甲○○取走陳
        代洪全部物品後始能使用該房間，是甲○○取走陳代洪
        全部物品，應認有退院之意，即陳代洪之照護契約於93
        年8 月6 日終止應可認定。
      3.查陳代洪於93年6 月15日住院就醫，其膳宿費繳至93年
        7 月4 日止，自93年7 月5 日起未繳納之事實，為兩造
        所不爭執。則陳代洪自93年7 月5 日起至93年8 月6 日
        退院止，陳代洪之物品尚存放於上訴人照護中心之房間
        ，應認陳代洪仍繼續使用該房間，該期間自應繳納膳宿
        費，則自93年7 月5 日起至93年8 月6 日止，計1 月又
        2 日，依照護切結書第5 條約定「10天以下視同半個月
        計算費用」，上訴人主張以日計算，應予准許，則1 月
        又2 日，依每月25,000元計算，應付之膳宿費為26,613
        元（25,000＋25,0002 ／31＝26,613元，小數點以下
        四捨五入）。被上訴人辯稱陳代洪於93年6 月15日病危
        送醫後即未回住上訴人照護中心，亦未辦理保留床位無
        需負擔該期間膳宿費用，委無可採。
    (四)本件被上訴人抗辯膳宿費包含雜費、交通費等云云，為無
      可採，已如前述，被上訴人復不能舉證證明陳代洪已繳納
      上揭雜費、交通費及93年7 月5 日至93年8 月6 日之膳宿
      費，則上訴人請求被上訴人給付上揭各項費用，應屬有據
      。綜上合計，自86年4 月3 日起至93年8 月6 日止，陳代
      洪應付之雜費、交通費及膳宿費合計共96,663元（46,250
      元＋23,800＋26,613＝96,663元），又陳代洪入住上訴人
      照護中心時繳交押金50,000元，為兩造所不爭執，上訴人
      主張扣除上開押金50,000元自應准許，扣除後，上訴人得
      請求之金額應為46,663元。
  三綜上所述，上訴人本於切結書之契約關係，請求被上訴人給
    付46,663元及自起訴狀繕本送達翌日即96年4 月5 日起至清
    償日止，按年息5 ％計算之利息，為有理由，應予准許。逾
    此部分所為請求，為無理由，應予駁回。原審就上開准許部
    分為上訴人敗訴之判決，自有未洽。上訴意旨就此部分指摘
    原判決不當，求予廢棄，為有理由，爰由本院予以廢棄改判
    如主文第2 項所示。至上訴人之請求不應准許部分，原判決
    為上訴人敗訴之判決，經核於法並無不合，上訴意旨求予廢
    棄改判，為無理由，應駁回其上訴。
陸、據上論結，本件上訴為一部有理由，一部無理由，依民事訴
    訟法第436 條之1 第3 項、第450 條、第449 條第1 項、第
    79條，判決如主文。
中　　華　　民　　國　　96　　年　　11　　月　　27　　日
            民事第二庭審判長法　官　劉克聖
            　　　　　　　  法　官　張金柱
                            法  官  蔡寶樺
不得上訴。
以上正本係照原本作成。
中　　華　　民　　國　　96　　年　　11　　月　　27　　日
                            書記官  謝至菁
附表一：
┌─────────┬───────────┬──────┐
│  期  間          │金額（新台幣）        │備    註    │
├─────────┼───────────┼──────┤
│86年4 月          │3,000元               │原審卷第33頁│
│                  │                      │編號42      │
│                  │                      │            │
├─────────┼───────────┼──────┤
│86年5 月至86年12月│3,0008 ＝24,000元   │            │
│                  │                      │            │
│                  │                      │            │
├─────────┼───────────┼──────┤
│87年至92年        │3,0006 ＝18,000元   │            │
├─────────┼───────────┼──────┤
│93年1 月至93年5 月│3,000 5 ／12＝1,250 │            │
│                  │元                    │            │
├─────────┼───────────┼──────┤
│合計              │46,250元              │            │
└─────────┴───────────┴──────┘
